【裁判字號】    98,消債抗,424
【裁判日期】    980922
【裁判案由】    聲請清算程序
【裁判全文】
臺灣高雄地方法院民事裁定           98年度消債抗字第424號
抗  告  人  甲○○
上列抗告人因聲請更生程序事件，對於本院98年度消債清字第51
號裁定提起抗告，本院裁定如下：
    主  文
抗告駁回。
抗告程序費用新台幣壹仟元由抗告人負擔。
    理  由
一、抗告意旨略以：抗告人因消費借貸、信用卡消費等積欠金融
    機構債務達新台幣（下同）3,034,554 元，抗告人每月收入
    僅7,000 元，扣除每月必要支出及子女教育費用10,856元後
    ，已有不能清償債務情事，而於民國97年7 月間已提出債權
    人清冊，以書面向最大債權金融機構中國信託商業銀行股份
    有限公司（下稱中國信託銀行）請求共同協商債務清償方案
    ，惟協商不成立。抗告人為自主清償債務，縱收入不豐，亦
    願撙節用度，以每月清償3,000 元之條件力行償債，然因債
    務過度龐大，而有不能清償之情事，爰依消費者債務清理條
    例第151 條第5 項但書之規定，聲請裁定准予更生。乃原審
    不查，逕以抗告人離婚後對其配偶仍有剩餘財產分配請求權
    得以主張為由駁回抗告人之聲請，爰依法提起本件抗告等語
    ，並聲明：原裁定廢棄。
二、按「為使負債務之消費者得依本條例所定程序清理其債務，
    以調整其與債權人及其他利害關係人之權利義務關係，保障
    債權人之公平受償，謀求消費者經濟生活之更生及社會經濟
    之健全發展，特制定本條例。」、「債務人不能清償債務或
    有不能清償之虞者，得依本條例所定更生或清算程序，清理
    其債務」，消費者債務清理條例第3 條定有明文。是消費者
    債務清理條例之立法，其中心思想乃認陷於經濟上困境之消
    費者若任其於惡性循環之債務窘境中自生自滅，其將衍生嚴
    重之社會問題，致難以維持安定之社會經濟秩序，故有予之
    分別情形依更生或清算之程序清理其債務之必要，藉以妥適
    調整其與各相關債權人等間之權利義務關係，以謀求消費者
    經濟生活之更生機會，從而健全社會經濟發展。惟私法上之
    債之關係，係以當事人間之信賴關係為基礎，為社會經濟組
    織之重要支柱。當事人於以法律行為追求自己之利益之際，
    亦應顧及對方之利益，並考量債權債務在社會上之作用，本
    於誠實及信用之原則，行使其債權及履行其債務。故債務人
    之消費者欲以上開條例為其所負義務之調整者，自應本於誠
    信原則之本旨，僅在其不能清償債務或有不能清償之虞而使
    其陷於經濟上之困境時始得准許之。以避免其藉此善意之立
    法而惡意圖謀減免債務，致使社會陷於道德之危險，並因此
    使信用緊縮而造成社會經濟之動盪。
三、經查：法定財產制關係消滅後，夫或妻現存之婚後財產，扣
    除婚姻關係存續所負債務後，如有剩餘，其雙方剩餘財產之
    差額應平均分配。又第一項剩餘財產差額之分配請求權，自
    請求權人知有剩餘財產之差額時起，二年間不行使而消滅。
    自法定財產制關係消滅起，逾五年者，亦同，民法第1030條
    之1第1項、第3項分別定有明文。本件抗告人雖以原審未實
    際審酌抗告人前配偶有無負債，財產是否有剩餘，即以抗告
    人未積極主張剩餘財產分配請求權為由駁回其清算之聲請，
    顯有不當。然抗告人迄未舉證證明其前配偶確有負債大於資
    產之情事，原審就卷附資料審酌抗告人前配偶之經濟能力判
    斷其尚有剩餘財產可供抗告人請求，應認原審已依職權調查
    必要之事實及證據，是抗告人逕以前開理由為辯，並主張原
    審裁定有所不當，實難採信。又剩餘財產分配請求權屬財產
    權性質，原審認抗告人得以其所得請求之剩餘財產差額財產
    作為清償債務之用，應無不合。且抗告人於97年9 月間離婚
    ，迄今其剩餘財產分配請求權之時效尚未消滅，是抗告人仍
    得向前配偶為主張。從而，原審認抗告人並無不能清償之情
    事，而不符合清算之要件，應無不當。
四、綜上，抗告人之抗告理由，均非可採。原審法院認抗告人並
    無不能清償債務或不能清償之虞，其聲請清算自屬無據。從
    而原審裁定駁回抗告人更生之聲請，並無違誤。抗告意旨指
    摘原裁定不當，求予廢棄，為無理由，應予駁回。
五、據上論結，本件抗告為無理由，依消費者債務清理條例第15
    條，民事訴訟法第495 條之1 第1 項、第449 條第1 項、第
    95條、第78條，裁定如主文。
中    華    民    國    98    年    9     月    22    日
                  民事第四庭  審判長法  官  黃宏欽
                                    法  官  郭文通
                                    法  官  陳樹村
正本係照原本作成。
本裁定不得抗告。
中    華    民    國    98    年    9     月    22    日
                                    書記官  葉姿敏


司法院資訊處製作；財團法人民間司法改革基金會備份。
